臺灣高等法院臺中分院民事判決　　　　 94年度上易字第320號
上　訴　人　乙○○
訴訟代理人　甲○○律師
被　上訴人　丙○○
　　　　　　　　　　　號
訴訟代理人　劉思顯律師
上列當事人間請求拆屋還地事件，上訴人對於民國94年6月20日
臺灣臺中地方法院93年度訴字第2747號第一審判決提起上訴，經
本院於94年11月30日言詞辯論終結，判決如下：
    主  文
上訴駁回。
第二審訴訟費用由上訴人負擔。
    事實及理由
一、本件被上訴人主張：
　　(一)被上訴人於民國九十三年九月一日，向原審法院民事執行
  　　處拍得坐落台臺中縣神岡鄉○○段第四一三地號土地，地
    　目：田、面積三三七．九四平方公尺、權利範圍全部、同
      段第四一二地號土地，地目：田、面積二二七．０四平方
      公尺、權利範圍全部、同段第四一三－一地號土地，地目
      ：田、面積五六四．九八平方公尺、權利範圍全部、同段
      第四一二－二地號土地，地目：田、面積五六四．九八平
      方公尺、權利範圍全部（下稱系爭土地），並於九十三年
      九月十五日經地政機關登記為所有權人。被上訴人於九十
      三年九月二十日，向臺中縣豐原地政事務所（下稱豐原地
      政事務所）申請土地複丈，於同年月二十五日進行複丈，
      複丈結果，被上訴人發現上訴人所有坐落臺中縣神岡鄉○
      ○段第四一０地號土地（下稱第四一０地號土地）上之建
      物及圍牆（建號：臺中縣神岡鄉○○段第二九九號，門牌
      號碼：臺中縣神岡鄉○○街五巷十五弄十五號，下稱系爭
      地上物）無權占用被上訴人所有系爭土地，被上訴人亦發
      函通知上訴人到場會測，惟上訴人並未到場，且迄未出面
      處理此事。
  　(二)按所有人對於無權占有或侵奪其所有物者，得請求返還之
    　。對於妨害其所有權者，得請求除去之，民法第七百六十
      七條前段、中段分別定有明文。本件被上訴人所有系爭土
      地如鑑定圖(一)所示甲部分三九．五三平方公尺、乙部分四
      ．三四平方公尺、丙部分五二．八三平方公尺、丁部分九
      ．三五平方公尺、戊部分五．０一平方公尺、己部分二．
      九二平方公尺，既為上訴人無權占用，且上訴人為系爭地
      上物之所有權人，被上訴人依上揭規定，請求上訴人應將
      占用系爭土地之地上物拆除，並將土地返還被上訴人。
  　(三)上訴人辯稱被上訴人之前手同意其使用系爭土地，惟上訴
    　人出具之同意書上記載的地號是臺中縣神岡鄉○○段第四
      八０、四八０－一地號，與本件系爭土地重測前地號為第
      四八０－二、四八０－三並不相干，且上訴人無權占用被
    　上訴人土地，被上訴人請求上訴人拆屋還地，乃正當權利
      之行使，並無權利濫用之情形。
    (四)被上訴人於本院補陳：
      上訴人就其所有系爭地上物確有占用被上訴人所有系爭
        土地如內政部土地測量局鑑定圖所示：「甲部分三九．
        五三平方公尺、乙部分四．三四平方公尺、丙部分五二
      　．八三平方公尺、丁部分九．三五平方公尺、戊部分五
      　．０一平方公尺、己部分二．九二平方公尺」並不爭執
        ，且記明於原審言詞辯論筆錄，上訴人於鈞院再為爭執
        ，自非容許。
      上訴人建物占用被上訴人所有系爭土地之事實，業經內
        政部土地測量局測量，且測量結果與豐原地政事務所測
        量之結果，並無太大之差異，占用之事實，已極明確。
        上訴人辯稱如有占用鄰地，應會於登記加註「本建物尚
        有部分占用鄰地未登記」云云，顯與事實不符；又上訴
        人上開主張，係屬新攻擊防禦方法，且該補充法令於八
        十一年即已頒布，上訴人辯稱於原審辯論終結後始發現
        上開規定，顯屬可歸責，自不許其再為主張，應予裁定
        駁回。
      本件上訴人所有系爭地上物占用被上訴人系爭土地之面
        積達一一三．九八平方公尺，其中鑑定圖(一)所示甲、乙
        、丙、丁部分，逾越兩造土地界址達四．０五公尺、四
        ．０一公尺、四．０一公尺、三．九六公尺、三．三九
      　公尺，越界範圍面積非小，且兩造所有台中縣神岡鄉○
    　　○段第四一０地號與第四一二－二地號土地之界址，原
      　本為平整之直線，上訴人所有系爭地上物如鑑定圖(一)所
        示戊、己部分分別突出，占用被上訴人所有該第四一二
        －二地號土地，致造成此部分被上訴人土地邊界形成鋸
        齒狀，使被上訴人土地之整體規劃、利用產生不便，且
        造成出入困難，被上訴人為行使其所有權之圓滿狀態而
        訴請上訴人拆屋還地，實難認係以損害上訴人利益為主
        要目的，況上訴人就其地上物拆除所受之損害數額甚大
        於被上訴人乙事，並未舉證證明，則其所辯上訴人之土
        地及系爭地上物，俱屬重大經濟價值物質，被上訴人訴
        請拆屋還地有失公平云云，實非可採。
      綜上所述，爰為答辯聲明，求為判決：
        1.上訴駁回。
        2.第二審訴訟費用由上訴人負擔。
二、上訴人對於：(一)被上訴人於九十三年九月一日經法院拍賣取
    得系爭土地所有權；(二)坐落第四一０地號土地上之系爭地上
    物為上訴人所有等事實，固不加爭執，但以下列諸語為辯；
  　(一)按坐落第四一０地號土地（舊地號為神岡鄉○○段第四八
    　０、四八０－一地號）及其地上建築物（即系爭地上物）
      ，原為訴外人協昌塑膠工廠負責人陳秋煌所有，陳秋煌於
      興建系爭地上物時，徵得原地主即訴外人紀董金杏之同意
      ，於六十九年四月二十八日出具土地使用權同意書，同意
      於舊地號神岡鄉○○段第四八０、四八０－一地號內使用
      土地面積範圍七二０平方公尺以供建築使用。嗣於七十七
    　年間，陳秋煌將該第四一０地號土地及地上建物出賣移轉
      予曾家達，九十二年十二月十九日，曾家達又將該土地及
      地上建物出賣予上訴人。系爭地上物均坐落於該第四一０
      地號土地內，並未占用被上訴人所有系爭土地，系爭地上
      物於六十九年間興建時，臺中縣政府所發使用執照，即已
      載明上訴人所有系爭建物之建築地點為該第四一０地號土
      地，另於八十二年六月二十一日重測時，豐原地政事務所
      測得上訴人所有系爭地上物之測量成果圖，亦均位在上訴
      人所有之第四一０地號土地內，並未有任何越界占用被上
      訴人所有土地之情形。
  　(二)內政部土地測量局測量結果，上訴人所有系爭地上物雖占
    　用被上訴人所有系爭土地，惟依前述上訴人之前前手陳秋
      煌取得原地主紀董金杏同意使用土地，紀董金杏及其繼受
      人既未曾為反對之表示，則解釋上，該土地使用權同意書
      上所載使用之權利，應係附屬於系爭地上物而存在之從屬
      權利，於系爭地上物所有權移轉時，即隨同移轉於受讓人
      ，上訴人既係第四一０地號土地及系爭地上物之合法買賣
      之善意受讓人，被上訴人自應繼受其前手之義務。況系爭
      地上物中建物部分，占用被上訴人所有土地之面積很少，
      上訴人願意就占用部分以合理價格向被上訴人購買，被上
      訴人要求上訴人拆除建物，有權利濫用之情形。
    (三)上訴人於本院補陳：
      按建物所有權第一次登記法令補充規定第十九點規定：
        「領有使用執照之建物，其建築面積與使用面積相符，
        惟部分占用基地相鄰之土地．．．辦理登記時，應於登
        記簿備註欄加註『本建物尚有部分占用鄰地未登記』之
        文字。」惟上訴人所有之系爭地上物，無論於使用執照
        或登記簿上，均未有上開加註語，相反地，均明確記載
        基地座落為第四一０地號土地，並無使用鄰地情形之記
        載，則原審認為上訴人所有之系爭地上物有占用被上訴
        人所有之系爭土地，顯有誤會。
      上開建物所有權第一次登記法令補充規定係上訴人於第
        一審言詞辯論終結後才發現，方未能於第一審提出，且
        此一法令為法院應依職權調查之證據；再者，本件土地
        界址糾葛，所牽涉上訴人之土地及系爭地上物，俱屬重
        大經濟價值物質，影響上訴人之權益甚鉅，如率依原審
        九十四年六月六日之協議，對上訴人之權益明顯不公平
        。
      又土地法第四十三條規定依本法所為之登記有絕對效力
        ，土地經辦理重測確定，並辦竣標示變更登記，自生土
        地法第四十三條所定登記之絕對效力。上訴人所有之系
        爭地上物係於六十九年十一月二十五日建築完成，經於
        八十二年五月地籍圖重測公告期滿確定，辦竣土地標示
        變更登記後，復於八十二年六月二十一日地政機關辦理
        建物測量並於八十二年六月二十六日辦理建物所有權第
        一次登記，均無占用鄰地或越界建築情形，自應受前揭
        土地法規定之保護。
      綜上，爰為上訴聲明，求為判決：
        1.原判決不利上訴人部分廢棄。
        2.上廢棄部分，被上訴人在第一審之訴及其假執行之聲
          請均駁回。
        3.第一、二審訴訟費用，均由被上訴人負擔。
三、兩造不爭執之事實：
　　(一)被上訴人於九十三年九月一日，經法院拍賣取得系爭土地
  　　所有權。
  　(二)坐落第四一０地號土地上之系爭地上物，為上訴人所有。
    以上兩造所不加爭執之事實，尚有原審不動產權利移轉證書
    、土地登記謄本、建物登記謄本、照片等件存卷可參，則此
    部分之事實，洵堪認定。
四、當事人爭點的論斷：本件所應審究者，厥為：(一)上訴人所有
    之系爭地上物，是否有無權占用被上訴人所有系爭土地之情
    事；(二)被上訴人請求上訴人拆屋還地，是否有權利濫用之情
    事等項而已，茲分述如下：
  　(一)被上訴人主張上訴人所有系爭地上物占用被上訴人所有系
    　爭土地之事實，業經原審法院會同兩造到場勘驗，及囑託
      內政部土地測量局鑑定，上訴人所有系爭地上物占用被上
      訴人所有系爭土地如鑑定圖(一)所示甲部分三九．五三平方
      公尺、乙部分四．三四平方公尺、丙部分五二．八三平方
      公尺、丁部分九．三五平方公尺、戊部分五．０一平方公
      尺、己部分二．九二平方公尺，有勘驗筆錄及鑑定書附卷
      可參，即上訴人於原審審理時，對於上開事實亦自認在卷
      ，是此部分之事實，堪認為真實。至：
      上訴人於本院審理時，再否認其所有之系爭地上物有占
        用被上訴人所有之系爭土地，並援引建物所有權第一次
        登記法令補充規定第十九點規定，認為上訴人所有之系
        爭地上物，無論於使用執照或登記簿上，均未有加註占
        用鄰地之用語，因認其所有之系爭地上物，並無使用鄰
        地之情形云云，不只與上訴人於原審之自認不符，且與
        內政部土地測量局測量之結果不符，自難憑為有利於上
        訴人之認定，要屬當然。
    　上訴人於本院審理時，固聲請傳訊豐原地政事務所之測
      　量人員到庭說明其測量之依據，惟本院審酌系爭地上物
        確有占用被上訴人所有之系爭土地，已經內政部土地測
        局鑑測在案，從而傳訊豐原地政事務所之測量人員到庭
        說明其測量之依據，於本案之結果無影響，故本院認為
        並無加以傳訊之必要，併予敘明。
  　(二)上訴人辯稱其前前手陳秋煌與原地主紀董金杏訂有土地使
    　用權同意書，被上訴人應繼受其法律關係，上訴人為有權
      占用云云；然查：
  　　上訴人提出之土地使用權同意書內，記載同意使用之地
    　　號為神岡鄉○○段第四八０、第四八０－一地號土地內
      　七二０平方公尺，而該四八０、四八０－一地號土地重
        測後土地標示即為第四一０地號土地，此有上訴人提出
    　　之土地登記簿謄本及臺中縣政府地籍圖重測土地標示變
      　更結果通知書等件影本各一分在卷可稽，而被上訴人所
        有系爭土地，其中台中縣神岡鄉○○段第四一三地號重
        測前為同縣神岡鄉○○段第四八０－三地號、同縣神岡
      　鄉○○段第四一二地號重測前為台中縣神岡鄉○○段第
        四八０－二地號，並分割增加同縣神岡鄉○○段第四一
        二－一地號及第四一二－二地號，有被上訴人提出之土
        地登記簿謄本附卷為證，則上訴人提出之土地使用權同
        意書所載同意使用之土地，與本件被上訴人所有系爭土
        地，並不相符，洵堪認定。
      至上訴人雖辯稱重測前台中縣神岡鄉○○段第四八０－
        二地號、第四八０－三地號，均係自第四八０地號分割
        而來，惟並未提出相關事證為憑，尚難採信。退一步言
  　　　，縱認上訴人所辯屬實，被上訴人所有系爭土地係自重
    　　測前台中縣神岡鄉第四八０地號分割而來，且被上訴人
      　之前前手紀董金杏同意上訴人之前前手陳秋煌使用系爭
        土地，惟依上訴人提出之土地使用同意書所載：紀董金
        杏係同意陳秋煌使用重測前台中縣神岡鄉○○段第四八
        ０、四八０－一地號土地內七二０平方公尺，則此七二
        ０平方公尺之範圍何指，上訴人越界建築部分是否在該
        七二０平方公尺範圍內，亦均未見上訴人舉證證明之，
        是上訴人此部分所辯，尚難憑為有利之認定，要屬當然
        。
  　　上訴人抗辯被上訴人應繼受其前前手紀董金杏同意上訴
    　　人之前前手陳秋煌使用系爭土地之法律關係，依其所辯
      　事實，應係主張兩造之前前手間，就系爭土地有使用借
        貸關係。惟按「使用借貸，非如租賃之有民法第四二五
        條之規定。縱令上訴人之前手將房屋及空地，概括允許
        被上訴人等使用，被上訴人等要不得以上訴人之前手，
        與其訂有使用借貸契約，主張對現在之房地所有人即上
        訴人有使用該房地之權利。」最高法院五十九年度台上
        字第二四九０號著有判例要旨足供參照。被上訴人之前
        前手紀董金杏縱然同意上訴人之前前手陳秋煌在系爭土
        地上建築房屋，而認為二者間成立使用借貸契約，惟此
        原屬貸與人與借用人間之特定關係，上訴人自不得對借
        用物受讓人之被上訴人主張使用借貸契約繼續存在，是
        上訴人此部分所辯，亦難為其有利之認定，此外，上訴
        人復無法提出其他有權占用系爭土地之合法權源及相關
        證據，其所辯自難採納。
      上訴人雖又援引土地法第四十三條登記絕對效力以為抗
        辯，然查兩造對於系爭地上物屬於上訴人所有乙節，並
        未加爭執，已如上述，則上訴人此部分之主張，似有誤
        會，併予敘明。
  　(三)按「民法第一百四十八條係規定行使權利，不得以損害他
    　人為主要目的，若當事人行使權利，雖足使他人喪失利益
      ，而茍非以損害他人為主要目的，即不在該條所定範圍之
      內。出租人出售租賃物，因承租人出價過低，乃轉售他人
      ，圖多得售價三四千元，其行為僅圖利己，要非以損害他
      人為主要目的，依上說明，顯無該條適用之餘地。」；又
      查「權利之行使，是否以損害他為人主要目的，應就權利
      人因權利行使所能取得之利益，與他人及國家社會因其權
      利行使所受之損失，比衡量以定之。倘其權利之行使，自
      己所得利益極少而他人及國家社會所受之損失甚大者，非
      不得視為以損害他人為主要目的。」最高法院四十五年度
      台上字第一０五號、七十一年度台上字第七三七號亦著有
      判例要旨可參。本件上訴人所有系爭地上物占用被上訴人
      系爭土地之面積達一一三．九八平方公尺，其中鑑定圖(一)
      所示甲、乙、丙、丁部分，逾越兩造土地界址達四．０五
      公尺、四．０一公尺、四．０一公尺、三．九六公尺，越
      界範圍非如上訴人所辯面積甚少，且兩造所有台中縣神岡
    　鄉○○段第四一０地號與第四一二－二地號土地之界址，
      原本為平整之直線，上訴人所有系爭地上物如鑑定圖(一)所
      示戊、己部分分別突出，占用被上訴人所有該第四一二－
      二地號土地，致造成此部分被上訴人土地邊界形成鋸齒狀
      ，使被上訴人土地之整體規劃、利用產生不便，被上訴人
      為行使其所有權之圓滿狀態而訴請上訴人拆屋還地，實難
      認係以損害上訴人利益為主要目的，況上訴人就其地上物
      拆除所受之損害數額甚大於被上訴人因而取得之利益乙事
      ，並未舉證證明，則其所辯，自難遽以採信。
五、綜上所述，被上訴人主張上訴人所有之系爭地上物確有占用
    其所有之系爭土地乙節，堪以採信，上訴人否認上情，則無
    足取，從而被上訴人依所有權之法律關係，請求上訴人應將
    坐落系爭土地上，如附件鑑定書鑑定圖(一)所示甲部分三九．
    五三平方公尺、乙部分四．三四平方公尺、丙部分五二．八
    三平方公尺、丁部分九．三五平方公尺、戊部分五．０一平
    方公尺、己部分二．九二平方公尺之地上物拆除，並將土地
    返還被上訴人，為有理由，應予准許。又兩造陳明願供擔保
    請准為假執行或免為假執行之宣告，經核尚無不當，自應酌
    定相當之擔保金額宣告之。原審依被上訴人之請求，判命上
    訴人應拆屋還地，併依兩造之聲請酌定相當之擔保金額而分
    別為假執行或免為假執行之宣告，經核並無不合，上訴意旨
    指摘原判決不當，求予廢棄改判，為無理由，應予駁回。
六、本件事證已臻明確，兩造其餘攻擊防禦方法及所舉證據，與
    本件判決結果均無影響，爰不逐一論述，附此敘明。
七、據上論結，本件上訴為無理由，依民事訴訟法第449條第1項
    、第78條，判決如主文。
中　　華　　民　　國　　94　　年　　12    月　　14    日
                    民事第一庭審判長法　官  林陳松
                                    法　官  王重吉
                                    法　官  李寶堂
以上正本係照原本作成。
不得上訴。
                                    書記官  李妍嬅
中　　華　　民　　國　　94　　年　　12　　月　　15　　日
                                        　　　　　　　Ｂ
